【裁判字號】    98,消債更,604
【裁判日期】    981009
【裁判案由】    更生事件
【裁判全文】
臺灣板橋地方法院民事裁定           98年度消債更字第604號
聲 請 人  甲○○
上列當事人因消費者債務清理事件聲請更生事件，本院裁定如下
：
    主  文
更生之聲請駁回。
聲請費用新臺幣壹仟元由聲請人負擔。
    理  由
一、本件聲請更生之意旨略以：聲請人因負欠銀行信用卡等債務
    於民國98年8 月間曾向最大債權金融機構聯邦乙○商業銀行
    請求共同協商債務清償方案，因目前每月薪資約新台幣（下
    同）2 萬5 千元，扣除房貸及車貸後，即無剩餘償還銀行協
    商費用，是以協商不成立，懇請鈞院裁定更生等云云。
二、按債務人對於金融機構因消費借貸、自用住宅借款、信用卡
    或現金卡契約而負債務，在聲請更生或清算前，應提出債權
    人清冊，以書面向最大債權金融機構請求協商債務清償方案
    並表明共同協商之意旨，消費者債務清理條例第151條第1項
    定有明文。而消費者債務清理條例所定之前置協商程序，其
    立法目的係因債務人對於金融機構因消費借貸、自用住宅借
    款、信用卡或現金卡契約而負債務，其法律關係較單純明確
    ，金融機構並已訂有債務協商機制，使債務人與多數債權人
    間能利用法院程序外解決之協商機制而自主解決其債務，如
    能協商成立，債務人或不須依本條例聲請更生或清算，可疏
    減法院負擔，有效分配司法資源，遂採行協商前置主義。申
    言之，債務人須盡己之力與最大債權金融機構謀求自主性的
    協議清償債務方案，若債務人於衡酌己身清償資力，提出符
    合正當性及合理性之清償計畫，卻不被最大債權金融機構所
    接受時，債務人自得求助於法院，選擇向法院聲請更生或清
    算。反之，若債務人僅徒具形式提出協商聲請，而不以積極
    態度謀求解決清償債務方案；或事後又撤回協商之聲請；或
    債務人所提出之債務清償方案與其清償資力不具相當性與合
    理性時，亦即在衡量債務人之負債原因、經濟收入情況、通
    常生活必要性之支出等客觀情狀後，債務人提出之清償計畫
    ，並不符合比例原則之要求時，自不能認債務人已充分踐行
    法律所要求之協商程序；否則，若不問債務人之清償資力如
    何，概命最大債權金融機構必須接受清償條件，即難謂否符
    合法律所定前置協商之精神。
三、本院查：
  (一)就聲請人工作收入之清償能力言：
  1.依消費者債務清理條例第 3條規定，債務人不能清償債務或
    有不能清償之虞者，得依本條例所定更生或清算程序，清理
    其債務。該條例所謂之「不能清償債務或有不能清償之虞者
    」，係指債務人欠缺清償能力，對於已屆清償期，且已受請
    求之債務之全部或主要部分，客觀上可預見其為一般且繼續
    的不能清償之財產狀態之謂。又清償能力係由財產、信用、
    勞力三者構成，雖無足夠財產，如有良好之信用、優良之技
    術或持續不斷之勞力，即屬有清償債務之可能。依聲請人所
    附96年度暨97年度綜合所得各類所得稅資料清單記載可知，
    其96及97年度平均平均月薪資22,700元至23,333元不等【計
    算式:272,400 元÷12＝22,700元（96年度）、280,000 元÷
    12＝23,333（96年度）以下四捨五入】，又聲請人現年33歲
    (65年11月9日生)，算至其法定退休年齡65 歲為止 (勞動基
    準法第65 條參照)，其尚有32年之工作能力，如聲請人能重
    新調整消費習慣節撙節開銷，即非無清償債務之可能。
  (二)就債務人日常生活之支出而言：
  1.依行政院主計處公佈之98年度臺灣省每人每月最低生活費用
    為10,792元，該最低生活費用即包括食、衣、住、行等費用
    在內，而聲請人既已負債大於資產，本應較一般人更節約支
    出撙節開銷，蓋消費者債務清理條例所定債務清理程序之立
    法精神，並非維持債務人過去慣常之寬裕生活，而係重新檢
    視消費行為撙節支出，故聲請人既已有不能清償之事由，生
    活消費程度自應受有限制，每月生活開支，自不能與一般人
    等量齊觀。例如：不得乘坐計程車，不得出入三星級以上之
    飯店、餐廳等，除有絕對必要性支出之外，自當縮衣節食，
    刻苦生活、優先誠實履行清償債務之責。
  2.聲請人於陳報狀記載每月負擔需負擔房貸17,000元 (見本院
    卷第95 頁)，蓋聲請人既已有不能清償之事由，生活消費程
    度自應受有限制，每月生活開支，自不能與一般人等量齊觀
    ，以利優先償債。再者，房屋貸款於名義上雖屬債務，於實
    質上乃屬債務人藉由按期繳納貸款而逐期累積個人資產，惟
    債務人於經濟困頓之際，本應選擇適當處分其資產以減輕債
    務負擔，斷無允許債務人繼續負擔高額之房屋貸款及房屋稅
    、地價稅等支出而仍持續累積其個人資產，卻企圖削減應償
    還於債權人之債權成數之理。況人民安居並不以居住於自有
    住式為必要，租屋居住亦屬目前社會上眾多暫無力或不願購
    屋者之安居方式，且因房租支出尚得作為所得稅之扣除額，
    故租屋居住毋寧是自認經濟負擔沉重者減輕自我負擔之方式
    之一，是以房貸之支出是否必要即有所疑義。然觀諸聲請人
    提出之土地及建物登記謄本、南人壽保險股份有限公司房屋
    貸繳繳款書可知可知，聲請人非該房屋貸款之債務人，其繳
    款人亦非聲請人本人 (見本院卷第98 頁)，是以即無代負清
    償之法律上義務，況且聲請人迄今既未提出每月繳納房貸之
    證明文件，亦未具狀陳明何有負擔二胎房貸之必要，是以聲
    請人是否確實每月支出房貸一節，已屬疑問。
  3.按汽車除係確屬基本生活之需要外，即係屬奢侈之動產。本
    件聲請人並未釋明汽車係其基本生活之需要，聲請人已負債
    大於資產，本應盡力節省開支，豈仍有以汽車代步之奢侈生
    活需要，則其汽車貸款即非屬基本生活需要之支出。況觀諸
    聲請人所附全行代理收款申請書可知，繳納人非聲請人本人
    (見本院卷第99頁)，是否有支出之必要即有疑義。又聲請人
    雖主張車貸借款係以其弟名義借款為之，然聲請人未提出相
    關轉帳證明文件說明其有繳納車貸事實，實難以認定聲請人
    有上開必要支出。況縱聲請人所述為真，然聲請人負債大於
    資產，卻又將車貸之款債務納入自己每月之必要支出或債務
    ，此不僅與法律規定未合，且將加重聲請人之負擔，而有害
    於聲請人其他債權人債權之公平實現。
  4.綜上所述，聲請人如勤勞刻苦生活，將上開房貸與車貸費用
    省下，其每月至少仍可免去29,593元以上之非絕對必要性之
    支出，如能重新檢視消費行為撙節支出，對於聲請人所負之
    債務，即有清償之可能。
  (三)按聲請更生或清算不合程式或不備其他要件者，法院應以裁
    定駁回之，但其情形可以補正者，法院應定期間先命補正，
    消費者債務清理條例第8 條定有明文。又聲請更生或清算不
    合程式或不備其他要件者，法院應以裁定駁回之，但其情形
    可以補正者，法院應定期間先命補正，復為同條例第8 條所
    明定。查本件聲請人具狀聲請更生，對於法定更生要件漏未
    提出到院，前經本院於98年9月1日定期命聲請人於20日內補
    正，該裁定於98年9 月15日合法送達聲請人，有該裁定送達
    證書在卷足稽。聲請人雖已於98年9 月30日具狀陳報，然就
    法定格式之債務人清冊仍未提出，致使本院無從確認聲請人
    債務總金額，揆諸首開說明，應駁回本件更生之聲請。
四、據上所述，本件聲請人並不具備不能清償債務之法定要件，
    又其雖主張其已踐行前置協商程序，並提出前置協商不成立
    通知書為證，惟該次前置協商不成立原因係因聲請人不為實
    質上之協商，因無法負擔任何還款條件而協商不成立，致使
    協商無從開始而徒具形式，足認聲請人無參與協商之誠意，
    形同未確實踐行前置協商程序。依前揭說明，本件更生之聲
    請，於法尚有未合，自應裁定駁回之。至於，聲請人應再度
    本於消費者債務清理條例之理立法精神，重新檢視消費生活
    習慣，節約支出撙節開銷，重新向最大債權金融機構提出協
    商，若確有實質協商而不成立之情形，且釋明確有不能清償
    債務之情事後，始得再向法院提出更生或清算之聲請，並予
    敘明之。
中    華    民    國    98    年    10    月    9     日
                  民事第二庭    法  官    連育群
以上正本證明與原本無異
如不服本裁定應於送達後10日內向本院提出抗告狀，並應繳納抗
告費新台幣1,000元整。
中    華    民    國    98    年    10    月    9     日
                                書記官    溫婷雅


司法院資訊處製作；財團法人民間司法改革基金會備份。
